臺灣臺南地方法院民事判決　　　　　　　　95年度訴字第16號
原　　　告　天○○○
　　　　　　卯○○
　　　　　　寅○○
　　　　　　　　　　　　1
前三人共同
訴訟代理人　郁旭華律師
　　　　　　甲○○律師
被　　　告　申○○
　　　　　　酉○○
　　　　　　　　　　　　3樓
兼前二人共同
訴訟代理人　戌○○
被　　　告　亥○○○
兼 前一 人
訴訟代理人　巳○○
被　　　告　丙○○○
　　　　　　庚○○
　　　　　　乙○○
　　　　　　戊○○○
　　　　　　午○○
　　　　　　未○○
　　　　　　辰○○民國77年.
　　　　　　壬○○民國80年.
前二人共同
法定代理人　己○○
被　　　告　丁○○○
　　　　　　子○○
　　　　　　辛○○
　　　　　　癸○○
　　　　　　丑○○
上列當事人間請求分割共有物事件，經本院於民國96年6月5日言
詞辯論終結，判決如下：
    主  文
兩造共有坐落台南縣善化鎮○○段四七地號、地目建、面積三八
九五平方公尺土地，應分割如附圖一所示：編號甲部分面積五
七一平方公尺分歸被告申○○、戌○○、酉○○取得，並按應有
部分之比例各三分之一維持共有；編號丙部分面積五七一平方
公尺分歸被告庚○○取得；編號丁部分面積一四三平方公尺分
歸被告戊○○○取得；編號戊部分面積一四三平方公尺分歸被
告乙○○取得；編號己部分面積一四三平方公尺分歸被告午○○取得；編號庚部分面積一四三平方公尺分歸被告未○○取得
；編號辛部分面積四六五平方公尺由兩造按原應有部分之比例
保持共有；編號壬部分面積一二三平方公尺分歸被告壬○○、
辰○○取得，並按應有部分之比例即被告辰○○三分之二、被告
壬○○三分之一維持共有；編號子部分面積二八六平方公尺分
歸被告丙○○○取得；編號丑部分面積三四三平方公尺分歸被
告亥○○○取得；編號寅部分面積二八六平方公尺分歸被告巳
○○取得；編號卯部分面積一六三平方公尺分歸原告取得，並
按應有部分之比例即原告天○○○一八四分之一、原告卯○○一
八四分之九二、原告寅○○一八四分之九一維持共有；編號辰
部分面積五一五平方公尺分歸被告巳○○、丁○○○、子○○、
辛○○、癸○○、丑○○、辰○○、壬○○、亥○○○共同取得
，並保持公同共有關係。
訴訟費用新台幣肆萬伍仟陸佰玖拾壹元，由兩造依附表所示應有
部分之比例負擔。
    事  實  及  理  由
一、本件被告丙○○○、乙○○、戊○○○、丁○○○、子○○
    、辛○○、癸○○、丑○○未於言詞辯論期日到場，被告申
    ○○、酉○○、戌○○、亥○○○、巳○○、午○○、未○○、辰○○、壬○○未於最後言詞辯論期日到場，核均無民
    事訴訟法第386條所列各款情形，爰依原告之聲請，由其一
    造辯論而為判決。
二、原告起訴主張：坐落台南縣善化鎮○○段47地號、地目建、
    面積3895平方公尺之土地（下稱系爭土地）為兩造所共有，
    原告天○○○應有部分3864分之1、原告卯○○應有部分386
    4分之92、原告寅○○應有部分3864分之91、被告申○○、
    戌○○、酉○○各應有部分36分之2、被告巳○○應有部分1
    2分之1、被告亥○○○應有部分10分之1、被告丙○○○應
    有部分36分之3、被告庚○○應有部分6分之1、被告乙○○
    應有部分120分之5、被告戊○○○應有部分120分之5、被告
    午○○應有部分24分之1、被告未○○應有部分24分之1、被
    告辰○○應有部分42分之1、被告壬○○應有部分84分之1、
    被告巳○○、丁○○○、子○○、辛○○、癸○○、丑○○
    、辰○○、壬○○、亥○○○公同共有應有部分20分之3。
    復兩造對於系爭土地並無不得分割之約定，且系爭土地依物
    之使用目的，亦無不得分割之情形，經多次協商，仍無法達
    成分割之協議，爰依民法第824條第2項規定，提起本件訴訟
    。並聲明：如主文第1項所示。
三、被告丙○○○、乙○○、戊○○○、丁○○○、子○○、辛○○、癸○○、丑○○未於言詞辯論期日到場，據被告丙○○○、乙○○、丁○○○各具狀陳稱：同意分割等語。被告
    申○○、酉○○、戌○○、亥○○○、巳○○、午○○、未
    ○○、辰○○、壬○○於最後言詞辯論期日未到庭，據被告
    申○○、酉○○、戌○○具狀陳稱：同意分割，並繼續維持
    共有關係等語，被告辰○○、壬○○之共同法定代理人己○○到庭陳稱：同意分割並主張如附圖一所示甲分割方案，且
    被告辰○○、壬○○仍維持共有關係等語，被告午○○、未
    ○○、亥○○○、巳○○均具狀陳稱：同意分割等語。被告
    庚○○則以：同意分割，惟依原告主張之分割方案，將伊分
    在如附圖一「丙」的位置，該處在最裡面，並相鄰水利地及
    國有財產地，是系爭土地最差的位置，伊不同意，主張分在
    如附圖一「丁」的位置等語。
四、兩造不爭之事項及簡化之爭點為：
  (一)兩造不爭執事項：
  1.坐落台南縣善化鎮○○段47地號、地目建、面積3895平方公
    尺之土地為兩造所共有，各共有人之應有部分如附表所示，
    並依系爭土地使用目的並無不能分割之情形，且兩造就系爭
    土地亦無不得分割之約定。
  2.系爭土地分割後，原告天○○○、卯○○、寅○○維持共有
    ，被告申○○、戌○○、酉○○仍維持共有，及被告辰○○
    、壬○○亦維持共有，並如附圖辛部分，由兩造按原應有部
    分之比例保持共有。
  3.系爭土地上如附圖所示Ａ（RC磚造房）、Ｂ（磚造房）、Ｃ
    （鐵皮屋）建物，為共有人即被告申○○、戌○○、酉○○
    所有，並稱欲保留該等建物。
  (二)兩造爭執事項：
    本件依原告主張之如附圖一所示甲分割方案、或被告庚○○
    所主張之如附圖二所示乙分割方案，較符合系爭土地分割之
    整體效益及共有人全體之利益？
五、原告主張系爭土地為兩造所共有，依其使用目的並無不能分
    割之情形，且兩造就系爭土地均無不能分割之約定，然迄今
    未能達成分割協議等情，業據提出系爭土地登記謄本1份為
    證，復本件前經本院新市簡易庭以94年度新調字第106號事
    件進行調解，亦因調解不成立在案，是兩造就系爭土地確實
    無法達成協議分割無訛，堪信原告上開主張為真實。
六、按分割共有物以原物分配於各共有人為原則，法院就共有物
    為裁判分割時，應依民法第824條之規定為適當之分割，即
    應斟酌各共有人之意願、利害關係、共有物之性質、分割後
    之經濟效用及公共利益等為公平決定（最高法院81年度台上
    字第16號判決、89年度台上字第724號判決可資參照）。經
    查：
  (一)「(1)系爭土地東面面臨進學路，東北面有約4米寬之道路，
    為共有人用以連接通往進學路之用，系爭土地臨進學路部分
    現無人使用，雜草叢生。(2)系爭土地中間靠北側有一RC造二
    層樓房，該樓房西側有一棟磚造平房，平房西側有一鐵皮屋
    ，鐵皮屋南側有一棟磚造平房，前揭建物現為共有人申○○
    、戌○○、酉○○居住使用。(3)系爭土地中間有一棟磚造三
    合院，三合院西廂為共有人庚○○所有，現未使用，三合院
    主建物部分為『公廳』，係共有人祭祀之用，東廂為共有人
    丙○○○所有，現為其居住使用中。(4)系爭土地南端有一磚
    造平房，旁邊緊臨另一棟磚造平房，二樓有鐵皮加蓋，為原
    告所有，現未使用。(5)系爭土地西側空地現為共有人丙○○○種植蔬菜之用。(6)共有人巳○○、午○○、未○○、庚○○均稱土地上的磚造平房部分均不予保留，另共有人申○○
    、戌○○、酉○○，除造南端之磚造平房不予保留外，其餘
    建物均要保留。(7)共有人午○○、未○○均稱，其應有部分
    欲分割，不願保持共有，共有人庚○○稱其與乙○○、戊○○○之應有部分要分割，不願保持共有」等情，經本院依職
    權會同兩造及台南縣新化地政事務所人員勘測屬實，且有現
    場照片14張，並製有勘驗筆錄及囑託台南縣新化地政事務所
    人員繪製複丈成果圖存卷可考。
  (二)就系爭土地之分割方法，有原告主張如附圖一所示甲案分割
    方案，及被告庚○○所主張如附圖二所示乙案分割方案，上
    開兩分割方案何者較符合系爭土地分割之整體效益及共有人
    全體之利益？
  1.系爭土地上中間靠北側有一RC造二層樓房（即附圖Ａ建物）
    ，該樓房西側有一棟磚造平房（即附圖Ｂ建物），平房西側
    有一鐵皮屋（即附圖Ｃ建物），鐵皮屋南側有一棟磚造平房
    ，前揭建物現為被告申○○、戌○○、酉○○居住使用，並
    被告申○○、戌○○、酉○○主張除造南端之磚造平房不予
    保留外，其餘建物（即附圖Ａ、Ｂ、Ｃ建物）均要保留等情
    ，有前開勘驗筆錄可按。如採被告庚○○所主張如附圖二所
    示乙分割方案，因系爭土地上如附圖Ａ（RC磚造房）建物全
    部及Ｂ（磚造房）建物之部分，係位於被告庚○○所分得之
    如附圖二所示「丁」部分土地上，則勢必拆除該等經濟價值
    甚高、現供被告申○○、戌○○、酉○○居住使用之前開如
    附圖Ａ（RC磚造房）及Ｂ（磚造房）建物，對於被告申○○
    、戌○○、酉○○殊為不利。又如採原告所主張如附圖一所
    示甲分割方案，雖被告申○○、戌○○、酉○○所主張欲保
    留之如附圖Ｃ（鐵皮屋）建物，因位於被告庚○○所分得之
    如附圖一所示丙部分土地上而須遭拆除，然因附圖Ｃ建物僅
    為鐵皮屋，相較於如附圖Ａ（RC磚造房）及Ｂ（磚造房）建
    物，其經濟價值顯然較低。從而，衡諸系爭土地現使用情形
    及公平經濟原則，被告庚○○主張之如附圖二乙分割方案顯
    非適宜，不足採用。
  2.本件原告主張如附圖一所示甲分割方案，被告午○○分得之
    己部分土地、被告未○○分得之庚部分土地、被告壬○○、
    辰○○（維持共有）分得之壬部分土地、原告（維持共有）
    分得之卯部分土地、被告巳○○分得之寅部分土地，均面臨
    進學路，而其餘被告分得之土地均面臨由全體共有人按其應
    有部分繼續保有共有之巷道，並兩造分得之土地形狀大致完
    整，地理位置進出甚為方便，無礙於分割後土地之利用及通
    行。而如採被告庚○○所主張之如附圖二乙分割方案，則因
    被告戊○○○應有部分較少，致被告戊○○○所分得之如附
    圖二所示「丙」部分土地形狀畸零而不完整，且無法利用如
    附圖辛之巷道通行，亦無其他通行道路，造成該「丙」部分
    土地形成袋地。準此，就系爭土地分割後土地之利用（經濟
    效益）及通行而言，應以原告主張如附圖一所示甲分割方案
    為適宜。又原告及被告庚○○均陳稱：系爭土地周圍為普通
    住宅區等語，並觀之系爭土地現場照片，附近並無頻繁之商
    業活動，而被告庚○○依如附圖一甲分割方案所分得之丙部
    分土地，對外有通行之巷道，地理位置進出尚稱方便，無礙
    於分割後土地之利用及通行，且兩造所分得土地利用之經濟
    效用亦屬相當，即就促進土地利用及開發之考量下，對於被
    告庚○○亦無任何不利使用之處，是比較原告與被告庚○○
    主張之分割方案，自以原告主張之甲分割方案為佳。
  3.準此而論，本院審酌兩造應有部分之比例所占之面積、系爭
    土地之地形、各共有人目前使用現狀、對外通行道路之便利
    性、分割後之經濟利益，及尊重全體共有人之意願，認系爭
    土地依如附圖一所示甲分割方法而為分割，符合系爭土地分
    割之整體效益及共有人全體之利益，應屬公平、正當。
七、綜上所述，兩造於系爭土地並無不為分割之特約，又無不能
    分割之情事，惟因兩造就分割方法無法達成協議，則原告訴
    請裁判分割系爭土地，應無不合。從而，本院依系爭土地之
    性質，斟酌其使用現狀及全體共有人之意願，並兼衡分割後
    之經濟效用暨全體共有人之利益等一切情狀，認如附圖一所
    示甲分割方案：編號甲部分面積571平方公尺分歸被告申
    ○○、戌○○、酉○○取得，並按應有部分之比例各3分之1
    維持共有；編號丙部分面積571平方公尺分歸被告庚○○
    取得；編號丁部分面積143平方公尺分歸被告戊○○○取
    得；編號戊部分面積143平方公尺分歸被告乙○○取得；
    編號已部分面積143平方公尺分歸被告午○○取得；編
    號庚部分面積143平方公尺分歸被告未○○取得；編號辛
    部分面積465平方公尺由兩造按原應有部分之比例保持共有
    ，以為出入之巷道；編號壬部分面積123平方公尺分歸被
    告壬○○、辰○○取得，並按應有部分之比例即被告辰○○
    3分之2、被告壬○○3分之1維持共有；編號子部分面積28
    6平方公尺分歸被告丙○○○取得；編號丑部分面積343平
    方公尺分歸被告亥○○○取得；編號寅部分面積286平方
    公尺分歸被告巳○○取得；編號卯部分面積163平方公尺
    分歸原告取得，並按應有部分之比例即原告天○○○184分
    之1、原告卯○○184分之92、原告寅○○184分之91維持共
    有；編號辰部分面積515平方公尺分歸被告巳○○、丁○○○、子○○、辛○○、癸○○、丑○○、辰○○、壬○○
    、亥○○○公同共有取得。較為符合土地分割之經濟效用及
    共有人全體之利益，堪認係適當、公允之分割方法。從而，
    原告本於共有人之資格，請求分割兩造共有之系爭土地，為
    有理由，應予准許，爰判決如主文第1項所示。
八、本件訴訟費用確定為45,691元（裁判費21,691元、土地分割
    複丈費2,400元、2,400元、19,200元）。又本件係因共有物
    分割涉訟，由被告負擔訴訟費用顯失公平，爰依民事訴訟法
    第80條之1規定，由兩造即全體共有人依系爭土地應有部分
    之比例負擔訴訟費用如主文第3項所示。
九、據上論結，本件原告之訴為有理由，依民事訴訟法第385條
    第1項前段、第78條、第80條之1、第85第1項但書、第2項，
    判決如主文。
中　　華　　民　　國　　96　　年　　 6　　月　　15　　日
                  民事第二庭    法  官  洪榮家
附表：
┌──┬──────┬──────┬──────────┐
│編號│　姓　名　　│土地應有部分│應負擔訴訟費用之比例│
├──┼──────┼──────┼──────────┤
│１  │申○○      │36分之2     │36分之2             │
├──┼──────┼──────┼──────────┤
│２　│戌○○      │36分之2     │36分之2             │
├──┼──────┼──────┼──────────┤
│３　│酉○○      │36分之2　   │36分之2             │
├──┼──────┼──────┼──────────┤
│４　│巳○○      │12分之1　　 │12分之1             │
├──┼──────┼──────┼──────────┤
│５　│丙○○○    │36分之3     │36分之3             │
├──┼──────┼──────┼──────────┤
│６　│庚○○      │6分之1      │6分之1              │
├──┼──────┼──────┼──────────┤
│７　│乙○○      │120分之5    │120分之5            │
├──┼──────┼──────┼──────────┤
│８　│戊○○○    │120分之5　  │120分之5            │
├──┼──────┼──────┼──────────┤
│９　│午○○      │24分之1     │24分之1             │
├──┼──────┼──────┼──────────┤
│１０　│未○○      │24分之1     │24分之1             │
├──┼──────┼──────┼──────────┤
│  │亥○○○    │10分之1     │10分之1             │
├──┼──────┼──────┼──────────┤
│  │辰○○      │42分之1     │42分之1             │
├──┼──────┼──────┼──────────┤
│  │壬○○      │84分之1     │84分之1             │
├──┼──────┼──────┼──────────┤
│  │天○○○    │3864分之1   │3864分之1           │
├──┼──────┼──────┼──────────┤
│  │卯○○      │3864分之92  │3864分之92          │
├──┼──────┼──────┼──────────┤
│  │寅○○      │3864分之91  │3864分之91          │
├──┼──────┼──────┼──────────┤
│  │巳○○、林蔡│20分之3　   │連帶負擔20分之3     │
│　  │淑娥、子○○│            │                    │
│    │、辛○○、蔡│            │                    │
│    │佩秀、丑○○│            │                    │
│    │、辰○○、蔡│            │                    │
│    │羽婷、蔡廖朱│            │                    │
│    │滿          │            │                    │
└──┴──────┴──────┴──────────┘
以上正本係照原本作成
如對本判決上訴，須於判決送達後20日內向本院提出上訴狀
中　　華　　民　　國　　96　　年　　6 　　月　　15　　日
                          書記官  詹書瑋
